臺灣宜蘭地方法院民事判決　　　　　　　　94年度訴字第82號
原　　　告　乙○○
訴訟代理人　趙福律師
複代理人　　黃豪志律師
被　　　告　辛○○
　　　　　　戊○○
　　　　　　庚○○
共　　　同
訴訟代理人　林健智律師
當事人間拆屋還地事件，本院於民國96年1月29日言詞辯論終結
，判決如下：
    主  文
原告之訴駁回。
訴訟費用新台幣伍萬零貳佰零參元由原告負擔。
    事實及理由
壹、原告起訴主張略以：
一、坐落宜蘭縣五結鄉○○段329、330及331 等地號土地（以下
    稱系爭土地）為原告所有，上開土地上如附圖所示 A、B、C
    、D、E、F、G、H、I、J、K、L、M等區，為被告等無權占有
    使用，為此起訴請求被告拆除地上建物，返還所占用之土地
    。
二、原告否認如附圖329、330及331等地號土地上A、B、C、D、E
    、F、G、H、l、J、K、L、M等區總面積為0.165645公頃之土
    地乃原告約於民國60年間出售予被告辛○○之母親簡林麵，
    且被告所提出之人證及書證 (分立鬮書 )尚不能證明被告之
    母親簡林麵與原告間就買賣之標的物及價金已有意思合致，
    另被告辛○○在61年1 月即以買賣為原因，登記為宜蘭縣五
    結鄉○○段379地號土地 (田)之所有權人，顯有自耕農身份
    ，故被告辛○○所辯分配系爭土地時，因未具自耕農身份，
    致未辦理分割登記之抗辯，亦不可採信，再者，上開鬮書之
    分配從未經土地所有權人即原告同意，屬無權處分，對於原
    告亦不生效力。
三、被告辛○○既主張如附圖所示331地號土地上L區之農舍係被
    告辛○○於63至64年間以原告之名義所興建，並主張原告嗣
    於 70年12月間「依分棟 (接應係分層之誤)買賣方式將系爭
    建築物移轉登記予被告辛○○之長子簡祺鴻、次子戊○○」
    云云，則系爭兩層樓加強磚造房屋於64年完工取得使用執照
    後，顯係由被告辛○○占有使用。而被告辛○○雖主張70年
    12月之後，系爭房屋已分層移轉登記予其長子簡祺鴻及次子
    即被告戊○○，嗣更由其長子將之移轉過戶予被告長女即被
    告庚○○，且課稅房屋之門牌五結鄉○○路28-2號，其納稅
    義務人現為被告戊○○與庚○○云云，惟依系爭房屋之申請
    用電戶名為被告辛○○，此業經台灣電力股份有限公司宜蘭
    區營業處查復在卷，認縱使課稅門牌五結鄉○○路28-2號之
    納稅義務人為戊○○與庚○○乙節屬實，被告三人均屬系爭
    系爭331地號土地上L區之直接占有、使用該兩層樓加強磚造
    房屋者之人。另如附圖所示331地號土地上 M區之鐵皮屋及K
    區之鐵架雨遮亦係被告所建造，為民法第 68條第1項上段所
    稱之從物，乃所以助系爭兩層樓加強磚造房屋之效用。系爭
    房屋現為被告等占有使用既如前述，則該鐵皮屋及鐵架雨遮
    自應認現亦由被告三人占有使用中。又系爭房屋係由被告辛○○原始起造，後來雖於稅捐機關有為二次納稅義務人變更
    ，致被告戊○○及庚○○為現納稅義務人，惟應認被告三人
    就系爭上開房屋均有處分權，且本件追加戊○○、庚○○為
    被告，符合民事訴訟法第255條第1項第2、5款之規定。
四、被告辛○○以系爭 331地號土地所有人即原告之名義向五結
    鄉公所申請系爭房屋第一層之建造執照，並未徵得原告之同
    意，其相關申請書實為被告辛○○所偽造，且系爭房屋之第
    二層亦係在未經原告同意且未經主管機關核發建造執照之情
    況下興建，是被告辛○○並無在系爭土地上占有使用系爭房
    屋 (含系爭鐵皮屋及鐵架雨遮)之權源。 被告辛○○雖另提
    出被證三即宜蘭縣稅捐稽征處羅東分處72年12月17日宜羅稅
    三字第31000號函及31001號函，企圖證明原告有於該年將系
    爭房屋分層出售予被告長子簡祺鴻、次子戊○○之事實，惟
    原告否認有是項買賣關係存在，伊等以系爭房屋有此買賣關
    係為由向該分處申請稅藉異動，乃係以不實之事項使公務員
    登載於職務上所掌管之文書，亦屬偽造文書之行為。此外，
    被告更提出簡祺鴻與庚○○之所謂「建築改良物買賣所有權
    移轉契約書」及宜蘭縣稅捐稽征處羅東分處93年11月23日宜
    稅羅字第 09300013484號函，欲證明簡祺鴻確已將系爭房屋
    之一層的所有權移轉與被告庚○○，惟此乃被告間通謀而為
    之虛偽意思表示，依民法第 87條第1項前段之規定，其意思
    表示無效。被告應就爭系爭房屋第一層之建造執照申請書與
    使用執照申請書以及前述宜蘭縣稅捐稽征處羅東分處之各該
    函件非出於偽造負舉證責任，並應就簡祺鴻與庚○○間關於
    系爭房屋一層之買賣有給付與收受價金之事實負舉證責任。
    若被告無法舉證，即可認定原告並無將系爭房屋之第一及第
    二層分別讓售與簡祺鴻與戊○○之情事，而簡祺鴻與庚○○
    間就系爭房屋之任何一層亦無買賣關係存在。抑有進者，被
    告縱能證明原告與簡祺鴻、戊○○間以及簡祺鴻與庚○○間
    就系爭房屋之任何一層有買賣關係存在，並已因買賣而為占
    有之移轉，亦不得因此主張被告辛○○、戊○○、庚○○三
    人就系爭331地號土地之占有使用，有何合法之權源。
五、如附圖所示，系爭331地號土地上 I區磚造倉庫及H區之菜園
    ，其中 I區之建物被告辛○○自認係其所建，則其就該建物
    自有處分權，另因被告辛○○主張系爭土地有再移轉之情形
    ，且目前該等土地由被告三人共同無權占有使用；又如附圖
    所示系爭329地號土地上之A區、系爭330地號土地上之B區、
    系爭331地號土地上之C區均為菜園，目前均為被告等無權占
    有使用中；再者，如附圖所示 329地號土地上之D區、331地
    號土地上之E區、G區與J區土地以及 330地號土地上之F區土
    地，亦均為被告等無權占有，蓋該等土地均係在被告辛○○
    所謂依「分立鬮書」由其分得西側部份範圍內，其中J區為L
    區兩層樓磚造房屋前之空地，被告等將之用為該建築物之庭
    院，D、E、F及G區為該房屋之連外道路，均為使用該房屋所
    必需。被告等現既為該房屋之直接占有、使用人，自亦為該
    D 、E、F、G及J等區土地之現在占有使用人。
六、為此聲明請求判決：被告辛○○、戊○○及庚○○應將其所
    有坐落於宜蘭縣五結鄉○○段331地號土地上如附圖所示L區
    內之兩層樓加強磚造房屋、同段同號土地上如附圖所示 M區
    內之鐵皮屋、同段同號土地上如附圖所示 K區內之鐵架雨遮
    拆除及被告辛○○應將其所有坐落於同段同號土地上如附圖
    所示I區內之磚造倉庫拆除，並將該L區面積0.026288公頃之
    土地、該M區面積0．000522公頃之土地、該K區面積0.00284
    8公頃之土地、該I區面積0.001636公頃之土地、同段 329地
    號如附圖所示A區面積0.045809公頃之土地、同段330地號如
    附圖所示B區面積0.015850公頃之土地、同段331地號如附圖
    所示C區面積0.000079公頃之土地、同段329地號如附圖所示
    D區面積0.001146公頃之土地、同段331地號如附圖所示 E區
    面積0.007424公頃之土地、同段330地號如附圖所示F區面積
    0.006563公頃之土地、同段331地號如附圖所示G區面積0.00
    4196公頃之土地、同段331地號如附圖所示H區面積0.033611
    公頃之土地及同段331地號如附圖所示J區面積0.019673公頃
    之土地返還原告。
貳、被告答辯意旨略以：
一、被告不同意原告追加戊○○、庚○○為被告，且該訴之追加
    與本訴被告辛○○間訴訟標的對於三人並無合一確定之必要
    ，另追加與本訴請求之基礎事實並無相同，且有礙被告之防
    禦及訴訟之終結。
二、被告辛○○母簡林麵於生前出資向原告購買複丈成果圖中 A
    、B、C、D、E、Ｆ、G、H、I、J、K、L、M 區範圍之農地，
    依63年4月之分鬮書第9條規定面積約為0.1700公頃，惟因系
    爭農地購買後於59年12月31日農地重劃而減面積為0.165645
    公頃。
三、如附圖所示系爭331地號土地上L、M、K區之建物所坐落之土
    地係被告辛○○母親所交付，因土地無法過戶，而被告辛○○欲興建該農舍，乃商得原告同意後，以原告名義興建上開
    農舍，此有該建物依宜蘭縣五結鄉公所 94年8月16日五鄉建
    字第0940010091號函檢送之63年11月11日五鄉建字第9821號
    建造執照及64年5月13日五鄉建字第 4147號使用執照業主姓
    名為原告乙○○、建築地址為雙結鄉1352、1354、1354-2地
    號等可證，而其中之建造執照、使用執照均為五結鄉公所所
    發之公文書，應推定為真正。系爭上開建物建築完成後，原
    告乃依分棟買賣方式將系爭建物移轉登記予被告辛○○之子
    簡祺鴻及戊○○，此有宜蘭縣稅捐稽徵處羅東分處70年12月
    17 日宜羅稅三字第 31000、31001號函可佐，嗣簡祺鴻之建
    物再移轉予庚○○。對於原告乙○○將系爭建物分棟買賣移
    轉登記予戊○○、簡祺鴻部分，業經宜蘭縣五結鄉公所94年
    12月14日五鄉財字第0940015469號函說明，移轉建物若未經
    地政機關辦理建物所有權登記，則須檢附義務人之印鑑證明
    書，以資證明原所有權人出賣之意思等節，可供證明。如圖
    所示L、M、K 區既非被告辛○○所有，原告請求被告辛○○
    拆除並無理由。另被告戊○○、庚○○對如附圖所示同段33
    1地號土地上Ｈ區部分並無占有使用；又如附圖所示同段329
    地號土地上之A區○○段330地號土地上之B區○○段331地號
    土地上之C區現為菜園非屬被告所有；複丈成果圖所示 D、E
    、C、F、G、J區○○道路，其中J、G則專屬Ｌ區建物使用人
    出入之用，D、E、F 除供被告通行之用外，亦供原告通行使
    用。
四、以原告居住學新段 330號建地上之建物 (五結鄉○○路28-1
    號)與被告居住之學新段331地號建物 (五結鄉○○路28-2號
    )二建物相距不到100公尺，如被告辛○○之母簡林麵未向原
    告購買系爭土地，原告豈能忍受自己所有之土地任由他人建
    造及耕種長達3、40年之久，顯與常情有違。由複丈成果圖A
    、B、C、D、E、F、G、H、Ｉ、J、K、L、M 區所有範圍橫跨
    學新段329、330、331 地號之一部，故無法成為一完整一地
    號，於買賣移轉確有困難，且該區域亦曾經農地重劃而有面
    積減少情形，惟兩造對於買賣範圍大約為如複丈成果圖所示
    之區域均有高度共識，此由證人壬○○於鈞院證稱: 「我跟
    大哥相差二、三十歲，我沒有耕作過，但是我大哥有在該土
    地耕作過」。證人己○○證稱: 「因為從我有記憶來就是在
    A、B、C 區耕作，我父親也有實際耕作過。」等語可供佐證
    。
五、再如被告辛○○母簡林麵如未向原告購買系爭農地。斷然不
    會於被告兄弟分家產時將系爭農地分配予五房被告辛○○、
    六房簡朝根。又倘被告辛○○母未向原告購買系爭農地，原
    告豈願於被告辛○○出資在系爭農地上建造L區建物時， 配
    合申請建造執照及使用執照，並於系爭建物以買賣為原因，
    辦理分棟移轉登記予被告辛○○長子簡祺鴻、次子戊○○時
    ，配合辦理登記。原告抗辯被告偽造其名義申請系爭建物建
    造執照、使用執照，被告否認，此由向五結鄉公所申請系爭
    建物之建造執照、使用執照之文件資料通訊地址均為原告宜
    蘭縣五結鄉○○路28-1號，如無原告之配合，被告豈能合法
    申請全部文件可證。
六、被告等占有使用如附圖所示D、E、F、G、J、K、L、M等區之
    土地以及被告辛○○占有使用複丈成果圖所示H、I區之土地
    ，其占有使用權源為買賣及繼承關係，非屬無權占有，至於
    複丈成果圖所示 A、B、C區之土地非屬被告所有，且被告等
    並未占有使用該部分之土地，原告請求被告返還該等土地為
    無理由。為此聲明請求判決駁回原告之訴。
參、兩造不爭執之事項：
一、宜蘭縣五結鄉○○段329號重測前為雙結段 1352地號土地，
    及學新段330地號重測前為雙結段 1353地號土地，及學新段
    331地號重測前為雙結段1354地號土地，均為原告所有。
二、系爭土地上之使用現況，經宜蘭縣羅東地政事務所測量結果
    ，同段329地號如附圖所示A區為菜園（面積0.045809公頃）
    、同段330地號如附圖所示B區為菜園（面積0.015850公頃）
    、同段331地號如附圖所示C區為菜園 (面積0.000079公頃）
    同段329地號如附圖所示D區○○○○○道路（面積0.001146
    公頃)、同段 331地號如附圖所示E區○○○○○道路（面積
    0.007424公頃 )、同段330地號如附圖所示F區面積為共用通
    行道路（面積 0.006563公頃)及同段331地號如附圖所示G區
    為被告通行道路（面積 0.004196公頃）、H區為菜園（面積
    0.033611公頃)、I區為磚造倉庫 (面積0.001636公頃）、 J
    區為空地（面積0.019673公頃)、K區為鐵架雨遮（面積0.00
    2848公頃)、L區為加強磚造房屋（面積0.026288公頃）、 M
    區為鐵皮屋（面積0.000522公頃）。
三、如附圖所示系爭331地號土地上之I區磚造倉庫部分，為被告
    辛○○所建。
四、如附圖所示系爭331地號土地上之L區兩層樓加強磚造房屋之
    門牌號碼為宜蘭縣五結鄉○○路 28之2號，屬未保存登記之
    建物，由被告辛○○出資原始起造。
五、如附圖所示L區之建物為主建物， M區鐵皮屋、K區之鐵架雨
    遮與L區建物相接連，雖非磚造建物之成分，但常助L區磚造
    建物之效用 (供貯藏遮兩用)，而同屬一人且性質上屬L區建
    物之從物。
肆、得心證之理由：
    本件原告主張被告等無權占用其所有系爭 329、330、331地
    號土地分別如附圖所示A至M區所示之土地，被告等予以否認
    ，並以前揭情辭置辯，則本件應審酌之爭點如下：
一、原告追加庚○○、戊○○為被告，是否符合民事訴訟法第25
    5條第1項但書各款之一，而應予准許？
    按訴狀送達後，原告不得將原訴變更或追加他訴，但請求之
    基礎事實同一者或不甚礙被告之防禦及訴訟之終結者，不此
    在此限。此觀諸民事訴訟法第255條第1項第2、7款之規定自
    明。又所謂請求之基礎事實同一，係指變更或追加之訴與原
    訴之主要爭點有其共同性，各請求利益之主張在社會生活上
    可認為同一或關連，而就原請求之訴訟及證據資料，於審理
    繼續進行在相當程度範圍內具有同一性或一體性，得期待於
    後請求之審理予以利用，俾先後兩請求在同一程序得加以解
    決，避免重複審理，進而為統一解決紛爭者，即屬之。本件
    原告原僅以辛○○為被告提起本件訴訟，嗣因於訴訟中，被
    告辛○○抗辯如附圖所示M、L、K、J、G區部分是L區 (房屋
    ) 所有權人即其子女戊○○、庚○○在管理使用等節，乃追
    加戊○○、庚○○為本件被告，依前揭規定，應認原告所為
    上開訴之追加，請求之基礎事實同一，且不甚礙被告之防禦
    及訴訟之終結，並有助於紛爭解決之一次性，應予准許，合
    先敘明。
二、如附圖所示331地號土地上之L區兩層樓加強磚造房屋、M 區
    鐵皮屋、K 區鐵架雨遮被告三人是否均有處分權？上開地上
    物占有使用上開 331地號土地，被告等有無合法權源？原告
    請求被告三人拆除上開地上物返還土地，有無理由？
  1.被告辛○○辯稱，因其欲於系爭土地興建該農舍，乃商得原
    告同意後，以原告名義興建如附圖所示系爭 331地號土地上
    Ｌ區之農舍，系爭上開建物建築完成後，原告乃依分棟買賣
    方式將系爭建物移轉登記予被告辛○○之子簡祺鴻及戊○○
    ，而其與二子間就系爭建物之法律關係實為贈與，嗣簡祺鴻
    之建物再移轉予庚○○，系爭建物既非被告辛○○所有，原
    告訴請被告辛○○拆除，並無理由等節，業據提出建照執照
    申請書一份、宜蘭縣五結鄉公所函二份、宜蘭縣稅捐稽徵處
    羅東分處函二份、房屋稅繳款書二份、宜蘭縣稅捐稽徵處羅
    東分處房屋稅證明書一份、宜蘭縣稅捐稽徵處羅東分處函一
    份、契稅繳款書一份及建築改良物買賣所有權移轉契約書一
    份（均影本）為證（ 見本院卷1第105至116頁），且依宜蘭
    縣五結鄉公所以 94年8月16日五鄉建字第0940010091號函檢
    送本院之乙○○農舍申請建造全卷及使用執照全卷資料，該
    申請系爭建物之建築執照及使用執照申請書所載之起造人姓
    名為原告乙○○、地址為學進路28-1號、建築地址為雙結鄉
    1352、1354、1354-2號（ 見本院卷1第135頁至165頁），而
    該公所以63年11月11日五鄉建字第9821號函及64年5月13 日
    五鄉建字第4147號函通知申請名義人乙○○至該所領照，且
    該所64年5月13日五鄉建字第4147號建築執照，申請人曾於
    該公所建築物使用執照存根「領照人簽章」欄內蓋章，應可
    佐證申請人已領取該使用執行照等情，亦有宜蘭縣五結鄉公
    所95年7月21日五鄉建字第0950009140號函及該函檢送該存
    根影本在卷可稽（見本院卷1第288、289頁)。而該建造執照
    、使用執照均為五結鄉公所所發之公文書，依民事訴訟法第
    355條第1項規定，應推定為真正，且上開向五結鄉公所申請
    建照執照及使用執照之文件資料通訊地址均為原告地址即五
    結鄉○○路28-1號，且五結鄉公所於核發使用執照予申請人
    簽收時，亦係以原告名義之印文蓋章簽收，倘無原告配合，
    被告辛○○豈可能合法申請全部文件。
  2.準此，原告主張上開建築執照及使用執照之申請，乃被告辛○○未經其同意，偽造原告之名義為之等節，已有可議；另
    對於原告乙○○將系爭建物分棟買賣移轉登記予戊○○、簡
    祺鴻部分，經宜蘭縣五結鄉公所以94年12月14日五鄉財字第
    0940015469號函說明，移轉建物若未經地政機關辦理建物所
    有權登記，則須檢附義務人之印鑑證明書，以資證明原所有
    權人出賣之意思等節 (見本院卷1第251頁），則系爭未保存
    登記之房屋由原告移轉予簡祺鴻及戊○○，既須提出義務人
    即原告之印鑑證明，足認原告確有同意並配合辦理該移轉行
    為。至原告雖主張其係於85年間始向五結鄉公所申辦印鑑登
    記，不可能於70年間為系爭房屋所謂買賣乙事提供印鑑證明
    予簡祺鴻、戊○○申報契稅，該移轉行為亦屬被告偽造文書
    之行為等節，惟查原告於52年3月5日即曾為印鑑之登記，此
    有宜蘭縣五結鄉戶政事務所95年7月12日五鄉戶字第0950001
    346號函檢送本院之印鑑條影本及印鑑登記證明收件簿影本
    等可證（見本院卷1第280至283頁），足認原告上開主張，
    尚無可採。又按第三人主張表意人與相對人通謀而為虛偽意
    思表示者，該第三人應負舉證之責，最高法院著有48年台上
    字第29號判例意旨可資參照，原告主張簡祺鴻將系爭上開建
    物再移轉予庚○○部分，乃被告二人間通謀而為之虛偽意思
    表示，此為被告所否認，惟原告就此未舉證以實其說，亦容
    無可採。反之，被告辛○○上開所辯系爭建物雖其出資以原
    告名義興建，惟以透過再移轉之方式，讓與其子簡祺鴻、戊○○，嗣簡祺鴻再讓與庚○○等節，應堪認為真實。
  3.未辦理所有權第一次登記之建物之讓與，雖因不能為移轉登
    記而不能為不動產所有權之讓與，但受讓人與讓與人間如無
    相反之約定，應認為讓與人已將該建物之事實上處分權讓與
    受讓人。又房屋之拆除為一種事實上之處分行為，須有事實
    上之處分權者，始有拆除之權限。準此，系爭上開建物為未
    辦理所有權第一次登記之建物，為兩造所不爭執，則雖不能
    為所有權之讓與，惟應認受讓系爭建物之被告戊○○及庚○○已取得系爭建物之事實上之處分權，被告辛○○對系爭建
    物則已無事實上之處分權，是原告訴請對系爭建物已無事實
    上處分權之被告辛○○拆除系爭建物，顯屬無據。
  4.又被告另辯稱系爭329、330及331地號土地如附圖所示 A、B
    、C、D、E、Ｆ、G、H、I、J、K、L、M區範圍之農地，係被
    告辛○○之母簡林麵於生前約民國60年間出資向原告購買，
    並於 63年4月間簽署之分立鬮書中，將系爭土地分配予被告
    辛○○及簡朝根等節，業據提出分立鬮書影本一份為證，且
    簡朝根之子即證己○○亦到庭證稱：「 (問：與兩造有無親
    屬或僱傭等關係？ )我是六房簡朝根的兒子，我父親已經過
    世。」、「 (問：系爭三筆土地是否與你們六房有關？ )有
    一筆有關係，就是複丈成果圖A、B、C 區的菜園，是我父親
    分得的，因為有分立鬮書由我繼承這區土地。」、「 (問：
    是否持有權狀？）沒有權狀。當初是我的祖母向原告購買，
    至於購買的時間、價金我都不清楚。」、「 (問：如何得知
    依據分立鬮書 A、B、C區土地歸你們分得？）因為從我有記
    憶來就是在 A、B、C區耕作，我父親也有實際耕作過，所以
    我認為我們分得的就是 A、B、C區。」、「（問：你父親所
    分得的土地面積為何？）七釐。」等節（見本院卷1第185、
    18 6頁），並提出其所持有之分立鬮書原本一份為證，核與
    被告所辯情節尚屬相符，且上開分立鬮書原本，經本院當庭
    勘驗，其紙質泛黃，似以複寫方式書寫藍色字跡，訂書針並
    已生鏽，堪信並非近期之文書，有本院勘驗筆錄可稽（見本
    院卷1第186、187頁 ），其次，該分立鬮書之代筆人即證人
    甲○○亦到庭具結證稱：「（問：分立鬮書是否你代為書寫
    ？）是的，當時被告兄弟眾多，我是地方人士，被告的母親
    希望我去代為書寫，將土地分配的情形製作分立鬮書。」、
    「( 問：分立鬮書內容第六、九點有關跟乙○○購地的事情
    你是否知情？）我是聽被告的母親跟他們兄弟說有向乙○○
    購買土地，我就照他們所說的書寫，至於購買土地的當時我
    不知道，我是在書立分鬮書時才知道的。」、「（問：分立
    鬮書是否全部都用複寫方式書寫？）我用原子筆寫的，我當
    時寫九份，見證人並沒有，當時用複寫紙，分二次書寫，內
    容都一致，分立鬮書上面的當事人的姓名都是我寫的，印章
    是當場蓋的，當時所有人都在場親自用印，每個人都蓋九份
    。」、「（問：當時書立分立鬮書時是否知道系爭土地的購
    買價金為何？ )當時應該有說，但是時間很久，已經不記得
    。」、「 (問：系爭土地分給簡朝根的土地為何？ )依據分
    立鬮書內容所寫應該指五房分得西邊的土地，剩下的分給六
    房。至於詳細位置就是目前L 區的房屋分給五房，約一分地
    ，剩餘的七釐地給六房。」、「（問：當時你書立分立鬮書
    時是否知道系爭土地何時購得？ )被告的母親跟我說是向乙○○購買，至於購買的時間她沒有說，我記得說買了一分七
    釐地。」、「 (問：你書立分立鬮書時，當時被告及簡朝根
    在系爭土地上耕作？ )購買前是原告自己耕種，購買後被告
    就蓋房子。」等語 ( 見本院卷1第187至189頁），亦足證該
    分立鬮書之真正。
  5.如被告辛○○之母簡林麵並未向原告購買系爭農地，理應不
    會於被告辛○○與其兄弟分家產時將向系爭農地分配予五房
    被告辛○○、六房簡朝根，圖增子女分產糾紛。其次，以原
    告居住學新段330地號土地上門牌號碼五結鄉○○路 28-1號
    之建物與被告等所居住坐落同段331地號土地上之系爭 L、M
    、K區之建物以及被告辛○○占有使用系爭I、H、A、B、C區
    之土地，相距均不遠，且原告乃民國38年1月2日出生，有卷
    附五結鄉戶政事務所之印鑑條影本附卷可查（見本院卷 1第
    281頁），則其於民國 63年間被告辛○○於系爭土地興建上
    開L區之建物時，已屬屆滿 25歲之成年人，倘被告辛○○之
    母簡林麵並未向原告購買系爭農地，原告豈能容忍自己所有
    之土地任由他人建造及耕種長達 3、40年之久。再者，被告
    辛○○所辯系爭 L區建物係其出資，經原告同意後，以原告
    名義興建，惟以透過再移轉之方式，讓與其子簡祺鴻、戊○○，嗣簡祺鴻再讓與庚○○等節，堪認屬實，已如前文所述
    ，則尚被告辛○○之母未向原告購買系爭農地，原告豈願於
    被告辛○○出資在系爭農地上建造 L區建物時，配合申請建
    造執照及使用執照，並於系爭建物以買賣為原因，辦理分棟
    移轉予被告辛○○長子簡祺鴻、次子戊○○時，配合提出印
    鑑證明辦理相關手續。至原告雖否認就系爭土地與被告辛○○之母親簡林麵間有何買賣關係存在，且原告所聲請訊問之
    證人丁○○及丙○○亦均證稱原告之父曹阿西或原告均無出
    售系爭土地予被告辛○○之母之情事，惟上開證人丁○○為
    原告之母、證人丙○○則為原告之姐，其等所為證言，容有
    偏頗之虞，尚難逕採為有利原告之證據。而按刑事訴訟之目
    的在於發現實體之真實，民事訴訟的目的在於解決紛爭，並
    保護當事人的私權。因此兩者法院舉證責任分配法則以及心
    證程度並不相同。前者，法院必須要得到『不容有合理性的
    懷疑』的確切心證，方可認定其犯罪事實。但後者只要收得
    『證據之優勢』，已經足使法院取得蓋然性的心證。又民事
    事件上，證據之證明力，較為強大，更為可信者，即足以使
    審理事實之人對於爭執之事實認定其存在，更勝於不存在，
    即達到前開蓋然的心證，即為所稱之證據優勢，或所謂之證
    據優勢主義亦係指此。是在具體案件審理中，若兩造所主張
    之事實及提出之證據，經衡量後對「待證事實」可達到前開
    所稱蓋然之心證時，法院即應為信該當事人所主張之事實為
    真。本件被告所為舉證，已足使本院得蓋然之心證，認其所
    辯系爭329、330及331地號土地如附圖所示A、B、C、D、E、
    Ｆ、G、H、I、J、K、L、M 區範圍之農地，係被告辛○○之
    母簡林麵於生前約民國60年間出資向原告購得乙節，應屬可
    採，則被告辛○○所辯其係基於買賣及繼承關係之合法權源
    占有使用系爭之土地，以及被告戊○○及庚○○所辯其係基
    於合法受讓系爭L、K、M區之建物，而合法占有使用系爭L、
    K、M區建物所在之土地等節，均屬有據，原告請求被告三人
    拆除上開地上物返還土地，自無理由。
三、被告辛○○於如附圖所示 331地號土地上H區之菜園及I區磚
    造倉庫，是否有合法占有使用 331地號土地之權源？被告戊○○、庚○○就I、H區有無占有使用？原告請求被告辛○○
    拆除 I區地上物，並與被告戊○○、庚○○將該H及I區之返
    還土地，有無理由？
    查被告辛○○所辯其係基於買賣及繼承關係之合法權源占有
    使用系爭之土地乙節為可採，已如前文所述，故被告辛○○
    於如附圖所示331地號土地上 H區之菜園及I區磚造倉庫，自
    屬有合法占有使用 331地號土地之權源；另原告主張被告戊○○及庚○○亦占有使用上開I及H區之土地乙節，為上開被
    告所否認，原告就其上開主張亦未舉證以實其說，自無可採
    。準此，被告辛○○有合法占有使用上開土地之權源，而其
    餘被告則未占有系爭I、H區之土地，原告請求被告辛○○拆
    除I 區地上物，並與被告戊○○、庚○○將該H及I區之返還
    土地，亦屬無理由。
四、如附圖所示329地號土地上之A區、330地號土地上之B區、33
    1地號土地上之C區，是否現為被告三人占有使用中？其等有
    無占有使用權源？原告請求被告等返還該部分之土地有無理
    由？
  1.被告3人雖均否認占有使用如附圖所示A、B、C區之土地，並
    辯稱該部分之土地依「分立鬮書」，係分配予簡朝根，現土
    地上之菜園非被告所有等語，惟簡朝根之子即證人己○○到
    庭證稱：「（問：系爭三筆土地是否與你們六房有關？) 有
    一筆有關係，就是複丈成果圖 A、B、C區的菜園，是我父親
    分得的，因為有分立鬮書由我繼承這區土地。」、「 (問：
    A、B、C菜園目前何人種植？)是被告 (辛○○），因為我都
    在台北工作，我父親有三個兒子都在台北工作，家裡只有母
    親住在宜蘭，但是並非與被告同住。」、「（問：你是如何
    將A、B、C區交給被告種植？ ）我都是交由被告管理、耕種
    ，不是出租，但是土地還是歸我們所有。」、「 (問：你何
    時將A、B、C區交給被告耕作？ ）應該是民國七十幾年，我
    父親過世後，我們就沒有再耕作。我父親當時種植水稻。」
    等節（見本院卷1第第185、186頁)，足認系爭A、B、C 區之
    土地確為被告辛○○占有使用中，故被告辛○○辯稱未占有
    系爭 A、B、C區之土地，顯不可採；至原告雖主張被告戊○○、庚○○亦占有使用上開 A、B、C區之土地，惟並未舉證
    以實其說，自無可取。
  2.系爭A至C區之土地，雖屬被告辛○○占有使用中，惟該部分
    之土地，亦屬被告辛○○之母生前向原告購買之範圍，並依
    分立鬮書所載及證人己○○所為證言，可認係分配予證人己○○之被繼承人簡朝根，而由證人己○○繼承，則被告辛○○基於己○○之同意而占有使用該部分之土地，則自亦得對
    抗原告。
  3.被告辛○○對於系爭A至C區之土地既有合法占有使用之權源
    ，而其餘被告則無證據足認有占有使用系爭A至C區之土地，
    是故，原告請求被告等返還該部分之土地並無理由。
五、如附圖所示329地號土地上之D區土地、331地號土地上之E區
    、G區與J區土地、330地號之F區土地，是否為被告三人占有
    使用？其等有無占有使用權源？原告請求被告等返還該部分
    之土地有無理由？
    經查，系爭J區乃系爭L區房屋前之空地，另系爭D、E、F、G
    等區○地○○道路，而系爭 J、G區現專屬L區建物出入之用
    ，另系爭 D、E、F則供原告及被告通行之用，業經宜蘭縣羅
    東地政事務所鑑測在卷，有該所94年5月9日羅地 二（2）字
    第0940004643號函檢送本院之複丈成果圖可考，並有現場照
    片可稽（見本院卷1第54、57及58頁 ），且為兩造所不爭執
    ，而該等部分之土地亦屬被告辛○○之母簡林麵向原告購買
    之範圍，已如前文所述，是被告辛○○主張其係基於買賣及
    繼承關係得合法占有使用系爭之土地，自亦屬可採，而被告
    戊○○、庚○○乃被告辛○○之子女，且係受讓 L區建物事
    實上處分權之人，則其等使用系爭J、D、E、F、G 區之土地
    以對外聯絡，自應認已得被告辛○○之允許，而得對抗告原
    告。職是，原告請求被告等返還此部分之土地，亦無理由。
六、綜上所述，原告依民法第767條之規定，請求被告3人應將其
    所有坐落於系爭331地號土地上如附圖所示L、M、K區之地上
    建物拆除及被告辛○○應將坐落系爭 331地號土地上如附圖
    所示I區之建物拆除，並將該Ｌ、M、K、Ｉ區土地及系爭329
    地號土地如附圖所示A區、系爭 330地號土地如附圖所示B區
    、系爭331地號土地如附圖所示C區、系爭 329地號土地如附
    圖所示D區、系爭331地號土地如附圖所示E區、系爭330地號
    土地如附圖所示F區、系爭331地號土地如附圖所示 G區、系
    爭331地號土地如附圖所示H區、系爭 331地號土地如附圖所
    示J區等土地返還原告，均無理由，應予駁回。
結論：原告之訴為無理由，依民事訴訟法第78條，判決如主文。
中　　華　　民　　國　　96　　年　　2　　月　　12　　日
                  臺灣宜蘭地方法院民事庭
                      法　官　楊麗秋
正本與原本無異。
如不服本判決應於判決送達後20日內提出上訴狀（須附繕本）。
中　　華　　民　　國　　96　　年　　2　　月　　13　　日
                      書記官　廖文章
